【裁判字號】    95,簡,133
【裁判日期】    951002
【裁判案由】    綜合所得稅
【裁判全文】
臺北高等行政法院判決
                                     95年度簡字第00133號
原      告  甲○○
被      告  財政部臺灣省北區國稅局
代  表  人  凌忠嫄（局長）住同上
            送達代收人  乙○○.
上列當事人間因綜合所得稅事件，原告不服財政部中華民國95年
1 月16日台財訴字第09400583180 號（案號：第00000000號）訴
願決定，提起行政訴訟。本院判決如下：
    主  文
原告之訴駁回。
訴訟費用由原告負擔。
    事  實
一、事實概要：本件原告民國（下同）90年度綜合所得稅結算申
    報，漏報薪資所得新臺幣（下同）1,480,351 元，經被告查
    獲，合併核定其當年度綜合所得總額2,825,699 元，補徵應
    納稅額89,869元，並於93年9 月3 日（發文日期：93年9 月
    6 日）以93年度財綜所字第Ｚ0000000000000號處分書，按所
    漏稅額處0.2 倍之罰鍰計17,900元（計至百元止）。原告就
    罰鍰部分不服，申請復查，經被告於94年10月3 日以北區國
    稅法二字第0940027886號復查決定書駁回，原告仍不服，提
    起訴願，遭駁回後，遂向本院提起本件行政訴訟。
二、兩造聲明：
  (一)原告聲明求為判決：請撤銷原處分、復查決定及訴願決定。
  (二)被告聲明求為判決：
    1.駁回原告之訴。
    2.訴訟費用由原告負擔。
三、兩造之爭點：
    原告就其漏報系爭薪資所得之行為，有無故意或過失？
  (一)原告主張之理由：
    1.本案係因國防部中山科學研究院（下稱中科院）承辦人員
      與被告所屬大溪稽徵所人員之疏失，導致國稅局「90年度
      個人綜所稅網際網路個人綜合所得」資料庫不正確（資料
      庫中漏報原告服務於國防部中山科學研究院90年度個人薪
      資所得），但被告未及時於90年度個人綜所稅申報期限（
      91年5 月31日）前加以更正，導致原告因信賴政府機關公
      文書而據以採用申報90年度個人綜合所得稅，此為原告與
      被告所不爭之事實。
    2.本案經被告於93年中發現此項公務人員造成之疏失，惟被
      告不依據所得稅法之規定，檢討相關人員之過失與懲處，
      卻逕行以原告漏報90年度個人綜合所得（漏報服務於中科
      院90年度個人薪資所得），除要求原告補繳納應納所得稅
      額外，並依照違反所得稅法之規定處以罰鍰17,900元。
    3.復查決定駁回之理由稱，…依據司法院釋字第275 號解釋
      ：「人民違反法律上之義務而應受行政罰之行為，法律無
      特別規定時，雖不以出於故意為必要，仍須以過失為其責
      任條件。但應受行政罰之行為，僅須違反禁止規定或作為
      義務，而不以發生損害或危險為其要件者，推定為有過失
      ，於行為人不能舉證證明自己無過失時，即應受處罰。」
      。竟以原告不能舉證證明無過失為由，將申請復查予以駁
      回，維持原罰鍰17,900元之處分。然而實際上，原告已於
      3 次復查申請書中詳細舉證（人證、事證與物證），以證
      明原告短漏報之情事，係因相關公務人員於執行職務之疏
      失，且被告未及時將此疏失加以更正，導致原告因相信政
      府機關之公文書而據以採用申報，導致漏報個人綜合所得
      之情事發生。
    4.依據國家賠償法第2 條規定：「公務員於執行職務行使公
      權力時，因故意或過失不法侵害人民自由或權利者，國家
      應負損害賠償責任。公務員急於執行職務，致人民自由或
      權利遭受損害者亦同」。此規定中所稱「過失」係指公務
      員於執行職務行使公權力時，雖非出於故意，卻致使人民
      自由或權利遭受損害者均屬之。本案原告漏報90年度個人
      綜合所得稅係因公務員於執行職務之過失且未及時更正所
      導致。此一公務人員於執行職務之過失，實為直接造成原
      告採用政府不正確之資料庫而漏報90年度個人薪資所得之
      主要原因，原告已舉證證明無過失（若無上揭相關公務人
      員之過失造成資料庫不正確，則原告不會漏報個人薪資所
      得），顯非被告所述「原告不能舉證證明無過失」。
    5.訴願決定稱：「……納稅義務人查詢之所得資料，僅為申
      報綜合所得稅之參考，納稅義務人如有其他所得資料，仍
      應依法辦理申報；未依規定辦理申報而有短報或漏報情事
      者，仍應依所得稅法及其相關規定處罰。」。本案原告90
      年度之各項個人綜合所得，主要為薪資與利息所得，並無
      其他所得資料，且均為財政部國稅局可以稽查得到的資料
      ，且依法如期辦理申報。依據所得稅法第92條規定各類所
      得稅款之扣繳義務人，應於每年1 月底前將上1 年內扣繳
      各納稅義務人之稅款數額，開具扣繳憑單，彙報該管稽徵
      機關查核。另所得稅法第95條規定稽徵機關應隨時調查扣
      繳義務人對於有關之扣繳報告是否確實。所得稅法第114
      條第2 款扣繳義務人已依本法扣繳稅款，而未依第92條規
      定之期限按實填報或填發扣繳憑單者，除限期責令補報或
      填發外，應接扣繳稅額處百分之二十之罰鍰。但最高不得
      超過22,500元，最低不得少於1,500 元；逾期自動申報或
      填發者，減半處罰。經稽徵機關限期責令補報或填發扣繳
      憑單，扣繳義務人未依限按實補報或填發者，應按扣繳稅
      額處3 倍之罰鍰。但最高不得超過45,000元，最低不得少
      於3,000 元……。上揭之所得稅法條款，旨在確保財政部
      國稅局年度各類所得稅資料稽徵之完整性與資料庫之正確
      性，以及界定相關人員之責任義務與懲罰規定。
    6.本案係因中科院承辦人員與被告所屬大溪稽徵所人員之過
      失，造成國稅局「90年度個人綜合所得」資料庫不正確，
      而稽徵機關人員卻疏於調查扣繳義務人對於有關扣繳之報
      告是否確實，也未要求中科院扣繳義務人限期責令補報。
      導致原告據以採用政府不正確之資料庫而漏報90年度個人
      綜合所得。然而被告並未依據上揭所得稅法之規定，檢討
      相關人員之過失與懲處，卻逕行以原告漏報個人綜合所得
      違反所得稅法之規定，處以17,900元之罰鍰處分（按應扣
      繳稅額處百分之二十之罰鍰），被告如此執法，實有失偏
      頗。
  (二)被告主張之理由：
    1.按「納稅義務人應於每年5 月1 日起至5 月31日止，填具
      結算申報書，向該管稽徵機關，申報其上一年度內構成綜
      合所得總額……之項目及數額，以及有關減免、扣除之事
      實，並應依其全年應納稅額減除……扣繳稅額及可扣抵稅
      額，計算其應納之結算稅額，於申報前自行繳納。」「納
      稅義務人已依本法規定辦理結算申報，但對依本法規定應
      申報課稅之所得額有漏報或短報情事者，處以所漏稅額2
      倍以下之罰鍰。」為所得稅法第71條第1 項前段及第110
      條第1 項所明定。次按「納稅義務人查詢之所得資料，僅
      為申報綜合所得稅時之參考，納稅義務人如有其他所得資
      料，仍應依法辦理申報；未依規定辦理申報而有短報或漏
      報情事者，仍應依所得稅法及其相關規定處罰。」為行為
      時稽徵機關於結算申報期間辦理綜合所得稅納稅義務人查
      詢課稅年度所得資料作業要點第9 點所規定。
    2.原告90年度漏報薪資所得1,480,351 元，原查按所漏稅額
      89,869元處0.2 倍罰鍰17,900元（計至百元止）。原告主
      張因信賴國稅局本年度網際網路個人綜合所得資料庫，據
      以採用申報，然該資料庫不正確，以致漏報薪資所得，如
      此受罰有違信賴保護原則，亦不符合法理情云云，申請復
      查。查綜合所得稅係採自行申報制，有所得即應申報，原
      告漏報系爭所得為其所不爭，其主張漏報所得係因他人之
      疏失所致請予免罰乙節，核不足採，又本件係於查獲後繳
      納稅款，非屬自動補報補繳情形，不合免罰規定，原處分
      並無違誤，請予維持。
    理  由
一、本件訴訟程序進行中，被告之代表人已由許虞哲變更為凌忠
    嫄，此有行政院95年8 月23日院授人力字第0950023637號令
    在卷可按，茲由新任代表人具狀聲明承受訴訟，核無不合，
    應予准許。
二、按所得稅法第110 條規定：「納稅義務人已依本法規定辦理
    結算申報，但對依本法規定應申報課稅之所得額有漏報或短
    報情事者，處以所漏稅額2 倍以下之罰鍰。」
三、本件兩造不爭原告90年度取自中科院之薪資所得為1,480,35
    1 元，其向被告辦理申報之90年度綜合所得稅未申報該項薪
    資所得，此有90年度各類所得資料更正明細表、90年度綜合
    所得稅結算申報書及綜合所得稅90年度申報核定通知書附於
    原處分卷可稽，堪認為真實。
四、是本件之爭執，在於原告就其漏報系爭薪資所得之行為，有
    無故意或過失？
  (一)按所得稅法第13條規定：「個人之綜合所得稅，就個人綜合
    所得總額，減除免稅額及扣除額後之綜合所得淨額計徵之。
    」第14條規定：「個人之綜合所得總額，以其全年左列各類
    所得合併計算之︰.... 第 三類︰薪資所得︰凡公、教、軍
    、警、公私事業職工薪資及提供勞務者之所得︰一、薪資所
    得之計算，以在職務上或工作上取得之各種薪資收入為所得
    額。二、前項薪資包括︰薪金、俸給、工資、津貼、歲費、
    獎金及紅利各種補助費。.... 」 由以上規定可知，原告在
    職務上或工作上取自公路總局新竹區監理所之包括薪金、俸
    給、工資、津貼、歲費、獎金及紅利各種補助費等均係所得
    稅法第14條第3 類所稱之薪資所得。
  (二)又按所得稅法第71條第1項前段規定：「納稅義務人應於每
    年5 月1 日起至5 月31日止，填具結算申報書，向該管稽徵
    機關，申報其上一年度內構成綜合所得總額．．．之項目及
    數額，以及有關減免、扣除之事實，並應依其全年應納稅額
    減除．．．扣繳稅額及可扣抵稅額，計算其應納之結算稅額
    ，於申報前自行繳納。」由以上規定則可知，納稅義務人於
    辦理綜合所得稅申報時，應將其上一年度內構成綜合所得總
    額之項目及數額全數申報，於依法申報並計算有關減免、扣
    除之數額後，計算得其全年應納稅額後，復就其經扣繳稅額
    及可扣抵稅額，計算其應納之結算稅額，易言之，原告有將
    系爭薪資所得全數申報並正確計算其全年應納稅額及應納之
    結算稅額之義務。
  (三)再按所得稅法第88條第1 項第2 款規定：「納稅義務人有左
    列各類所得者，應由扣繳義務人於給付時，依規定之扣繳率
    或扣繳辦法，扣取稅款，並依第92條規定繳納之︰二  機關
    、團體、事業或執行業務者所給付之薪資.... 所 得。」第
    92條第1 項前段規定：「第88條各類所得稅款之扣繳義務人
    ，應於每月10日前將上一月內所扣稅款向國庫繳清，並於每
    年1 月底前將上一年內扣繳各納稅義務人之稅款數額，開具
    扣繳憑單，彙報該管稽徵機關查核；並應於2 月10日前將扣
    繳憑單填發納稅義務人。」上開規定係在規範扣繳義務人之
    扣繳義務，其於每年度初開具扣繳憑單，彙報稽徵機關供其
    查核，非在替納稅義務人為綜合所得稅之結算申報，其將扣
    繳憑單填發納稅義務人，目的亦僅在供其抵繳結算稅額。
  (四)承上，原告依法本即有將其取自中科院之全部薪資所得申報
    綜合所得稅之義務，其於採用網際網路資料庫中之個人綜合
    所得資料，未詳予核對，仍依其上漏未記載原告最大收入來
    源之取自中科院之薪資（約占其當年度綜合所得總額2,825,
    699 元之一半強）辦理所得稅之結算，其顯有過失，此與信
    賴保護之原則無涉。
五、綜上所述，原告之主張，尚無可採，被告所屬桃園縣分局以
    93年9月6日93年度財綜所字第Ｚ0000000000000號處分書，按
    所漏稅額89,869元處0.2 倍罰鍰17,900元（計至百元止），
    認事用法，並無違誤，復查決定、訴願決定遞予維持，亦無
    不合，原告訴請如聲明所示，為無理由，應予駁回。又本件
    屬應適用簡易程序之事件，爰不經言詞辯論逕行判決之。
據上論結，本件原告之訴為無理由，爰依行政訴訟法第98條第3
項前段，判決如主文。
中    華    民    國    95    年    10    月    2     日
                  第  五  庭  法  官   王  碧  芳
上為正本係照原本作成。
本件以訴訟事件所涉及之法律見解具有原則性者為限，始得於本
判決送達後20日內向本院提出上訴狀並表明上訴理由，如已於本
判決宣示後送達前提起上訴者，應於判決送達後20日內補具上訴
理由（均按他造人數附繕本），且經最高行政法院許可後方得上
訴。
中    華    民    國    95    年    10    月    2     日
                              書記官   徐  子  嵐


司法院資訊處製作；財團法人民間司法改革基金會備份。
